臺灣高等法院刑事判決　　　　　　　　96年度上易字第1065號
上　訴　人
即　被　告　戊○○
上列上訴人因詐欺案件，不服臺灣板橋地方法院95年度易字第
2634號，中華民國96年4月2日第一審判決（起訴案號：臺灣板橋
地方法院檢察署95年度偵字第23762號），提起上訴，本院判決
如下：
    主  文
上訴駁回。
    事  實
一、戊○○明知於犯罪集團專門收集人頭帳戶用以犯罪之社會現
　　象層出不窮之際，若將自己之銀行帳戶存摺及金融卡出售他
　　人使用，可能因此供不法詐騙份子用以詐使他人將款項匯入
　　後，再加以提領之用，並能預見可能因而幫助他人從事詐欺
　　取財犯罪，竟不違背其本意，仍基於幫助他人詐欺取財之不
    確定之故意，其於民國（下同）90年10月26日在中華郵政股
    份有限公司台北北門郵局開立局號：000000-0、帳號：0000
    00-0號帳戶（下簡稱系爭郵局帳戶），並申請語音功能，並
    於90年11月1日取得提款卡後，隨於90年11月1日在不詳地點
    將上開帳戶之提款卡、密碼交付年籍姓名不詳之人使用；嗣
    王承浩（另案經臺灣臺中地方法院以93年度訴字第3182號常
    業詐欺案件審理中）等人所組成之詐騙集團先取得戊○○前
    開帳戶資料，並偽以「華健投顧公司」等名義，寄送各類不
    實之「刮刮樂」抽獎廣告或中獎簡訊予不特定人，佯稱受信
    （訊）人中獎，收受該廣告之人如誤認確有中獎之事而撥打
    電話查詢時，接聽電話之詐騙集團成員則詐稱中獎者應先行
    繳付保證金等各種費用始能領取彩金，並指定戊○○上開帳
    戶等帳戶以供中獎者匯款之用，致接獲傳單或簡訊之蔡家海
    、辛○○、子○○、甲○○、乙○○、丁○、己○○、壬○○、庚○○信以為真，自91年1月4日起至同年2月8日止，分
    別匯款17萬3千8百元、17萬3千8百元、3萬元、3萬元、17萬
    3千8百元、13萬6千9百元、3萬元、5萬元、4萬8 千元至戊○○之前述系爭郵局帳戶內。嗣經警查獲前開王承浩詐騙集
    團後始循線查獲上情。
二、案經丙○○（被害人蔡家海之配偶）、子○○、甲○○、乙○○、癸○○、壬○○、庚○○訴由台中市警察局第四分局
    報告臺灣台中地方法院檢察署檢察官呈請臺灣高等法院檢察
    署檢察長核轉臺灣宜蘭地方法院檢察署檢察官偵辦，由該署
    檢察官呈請臺灣高等法院檢察署檢察長核轉臺灣板橋地方法
    院檢察署檢察官偵查起訴。
    理  由
甲、證據能力方面：
一、按被告以外之人於審判外之言詞或書面陳述，除法律有規定
    者外，不得作為證據，刑事訴訟法第159條固定有明文。惟
    被告以外之人於審判外之陳述，雖不符同法第159條之1至之
    4之規定，而經當事人於審判程序同意作為證據，法院審酌
    該言詞陳述或書面陳述作成時之情況，認為適當者，亦得為
    證據。又當事人、代理人或辯護人於法院調查證據時，知有
    第159條第1項不得為證據之情形，而未於言詞辯論終結前聲
    明異議者，視為有前項之同意，此亦據同法第159條之5規定
    甚明。
二、查本件被害人辛○○、子○○、甲○○、乙○○、己○○、
    壬○○、庚○○及證人丙○○（即被害人蔡家海之配偶）、
    癸○○（即被害人丁○之配偶）於警詢中（詳臺灣臺中地方
    法院檢察署94年度偵字第8817號偵查卷〈下簡稱A 偵查卷〉
    第93頁、第133 頁、第103 至106 頁、第115 至117 頁、第
    121 至123 頁、第126 頁、第142 頁、第147 至149 頁、第
    126 頁、第142 頁、第151 至153 頁），向司法警察所為陳
    述，均為審判外之陳述而屬傳聞證據，且不符刑事訴訟法第
    159 條之3 之規定，惟檢察官、被告就前開審判外之陳述，
    迄於原審法院言詞辯論終結前均未聲明異議，而原審法院審
    酌渠等所為陳述係針對渠等被害之經過，於作成時之情況，
    核無違法取證及證明力明顯過低之瑕疵，亦認為以之作為證
    據為適當，故依諸上開規定，上開被害人及證人審判外之陳
    述，自得為證據。
三、至被害人匯款單、臺灣臺中地方法院檢察署93年度偵字第15
    826 號起訴書、中華郵政股份有限公司台北郵局95年8 月29
    日北營字第0950 903546 號函及附件、客戶歷史交易清單、
    金融機構回應狀態表、臺灣中小企業銀行埔墘分行95年8 月
    30日95埔墘字第52 483號函及檢附之資料、板信商業銀行95
    年8 月29日板信作業字第0958071035號函及檢附之資料、宜
    蘭縣頭城鎮農會95年8 月28日頭農信字第1759號函及檢附之
    資料、台北富邦銀行95年8 月31日北富銀西松金服字第9560
    011200號函所檢附之資料、上海商業儲蓄銀行板橋分行檢送
    之資料、遠東國際商業銀行95年8 月30日（95）遠銀財富字
    第17 83 號函檢送之資料、安泰商業銀行長安東路分行95年
    8 月31日（九五）安長作字第0950000853 號 函檢送之資料
    、聯邦商業銀行南京東路分行95年9 月6 日（95）聯南東字
    第0396號函檢送之資料、合作金庫商業銀行板橋分行95年9
    月12日合金板字第0950005805號檢送之資料、華南商業銀行
    宜蘭分行95年9 月18日（九十五）華宜存字第164 號函檢送
    之資料、台北國際商業銀行板橋分行95年9 月18日北商銀板
    橋（095） 字第00042 號函檢送之資料、華南商業銀行羅東
    分行95年9 月19日（95）華羅存字第166 號函檢送之資料等
    （詳Ａ偵查卷第15頁至第18頁、第20頁至88頁），或屬公務
    員依法定程序於職務上製作之公文書或係從事業務之人於業
    務上或通常業務過程所需製作之記錄或證明文書，上述各種
    文書並無顯不可信之情況，依刑事訴訟法第159 條之4 第1
    、2 款規定亦得為證據，附此敘明。
乙、實體方面：
一、訊據上訴人即被告戊○○，矢口否認有何幫助詐欺之犯行，
    其在原審審理時辯稱：伊於辦好帳戶未久存摺即遺失，伊有
    打電話到郵局報遺失，伊係連印章併同遺失，若有販售存摺
    ，應不止販售一本云云；在本院審理時辯稱：「我報遺失以
    後有重新申請，匯款資料我都不知道。我沒有把存摺交給詐
    騙集團，我存摺遺失有報，後來又重新申請自己使用，我有
    打電話給郵局申報遺失。我沒有幫助詐欺，我沒有販賣存摺
    給詐騙集團，如果要賣我會把所有存摺都賣掉，不可能只賣
    一、兩本。」等語。
二、本院查：
（一）詐騙集團王承浩等人所組成之詐騙集團，偽以「華健投顧
      公司」等名義，寄送各類不實之「刮刮樂」抽獎廣告或中
      獎簡訊予不特定人，佯稱受信（訊）人中獎，收受該廣告
      之人如誤認確有中獎之事而撥打電話查詢時，接聽電話之
      詐騙集團成員則詐稱中獎者應先行繳付保證金等各種費用
      始能領取彩金，並指定戊○○上開帳戶等以供中獎者匯款
      之用，致接獲傳單或簡訊之被害人蔡家海、辛○○、子○○、甲○○、乙○○、丁○、己○○、壬○○、庚○○信
      以為真，自91年1月4日起至同年2月8日止，分別匯款17萬
      3 千8百元、17萬3千8百元、3萬元、3萬元、17萬3千8百
      元、13萬6千9百元、3萬元、5萬元、4萬8千元至被告所開
      設之系爭郵局帳戶等事實，業據被害人辛○○、子○○、
      甲○○、乙○○、己○○、壬○○、庚○○及證人丙○○
      （即被害人蔡家海之配偶）、癸○○（即被害人丁○之配
      偶）於警詢中指述綦詳（詳A偵查卷第93頁、第133頁、第
      103至106頁、第11 5至117頁、第121至123頁、第126頁、
      第142頁、第14 7至149頁、第126頁、第142頁、第151至
      153頁），並有臺灣臺中地方法院檢察署93年度偵字第158
      26號起訴書、系爭郵局帳戶歷史交易清單、被害人所提出
      匯款單（以詳A偵查卷第57頁至第91頁、第157頁至第159
      頁、第111頁至113頁、第118頁、第125頁、第129頁至第
      132頁、第13 6至第138頁、第145頁、第146頁、第150 頁
      、第154頁），及中華郵政股份有限公司台北郵局以95 年
      8月29日北營字第09509035 46號所檢送系爭郵局帳戶立帳
      申請書、變更事項申請書、及被告身分證影本等（附於臺
      灣宜蘭地方法院檢察署94年度偵字第2886號偵查卷〈下簡
      稱B偵查卷〉第16頁至第18頁）在卷可佐。
（二）又觀諸系爭郵局帳戶客戶歷史交易清單（A偵查卷第87 頁
      ），其上明確紀錄90年10月26日新戶建檔，同日語音系統
      ，及語音轉帳，90年10月31日轉帳提款，90年11月1日核
      發卡片，同日卡片提款100元，90年11月12日更換密碼，
      嗣後自90年11月15日至90年11月21日止多筆語音轉帳之存
      款，並隨以卡片提款領出，90年11月21日再更換密碼等情
      ，顯見被告於開設系爭郵局帳戶時，即同時辦理語音轉帳
      功能，嗣並以此功能存款，但被告竟於偵查中陳稱不知有
      辦理語音功能云云（見臺灣板橋地方法院檢察署95年度偵
      字第23762號偵查卷〈下簡稱C偵查卷〉第5頁），則被告
      申請系爭郵局帳戶時，究否確係為供己使用，已非無疑。
      況，系爭郵局帳戶於領取提款卡後，隨即以提款卡提取
      100元，此與通常帳戶使用者之行為有間，反與詐集欺團
      成員取得人頭帳戶後均會測試帳戶是否正常之作法不牟而
      合，已見被告應係於領取提款卡即90年11月1日時，即將
      該系爭帳戶存摺、提款卡及密碼交付予不詳姓名之人使用
      ，方有以提款卡提領100元之舉。至被告雖辯稱密碼係寫
      在存摺上云云，然系爭郵局帳戶之密碼與被告在台北富邦
      銀行所開立之000000000000號存款帳戶密碼相同，此有各
      該申請書附卷可考（B偵查卷第17頁、第42頁），顯見被
      告均使用同一密碼，則被告何有甘冒密碼遭盜用之風險，
      將密碼紀錄在存摺上之必要？再者，被告雖亦辯稱伊有向
      郵局申報遺失云云，但綜觀上開歷史交易清單所載，自90
      年10月26日至91年3月11日止，並無掛失之紀錄，足見被
      告所辯不實。由此更證，被告所辯各節均屬事後諉責之詞
      ，益徵系爭郵局帳戶係被告連同存摺、提款卡及密碼自行
      交付年籍姓名不詳之人使用彰彰至明。
（三）按依被告智識程度，應可知悉存摺、金融卡為金融交易之
      個人重要憑證，應謹慎保管不得任意交予他人使用，若將
      自己之銀行帳戶存摺及金融卡交付他人使用，可能因此供
      不法詐騙份子用以詐使他人將款項匯入後，再加以提領之
      用，而被告亦應可預見帳戶交付他人使用能因而幫助他人
      從事詐欺取財犯罪，惟被告竟仍將系爭郵局帳戶交付他人
      使用，顯見被告係可預見提供上開資料可能幫助他人遂行
      詐欺犯行，仍不違背其本意，其具有幫助詐欺取財之不確
      定故意要可是認。
(四)綜上所述，本案事證明確，被告所辯，要係事後諉卸刑責之
    詞，不足採信，犯行堪以認定，應予依法論科。
三、論罪適用法條部分：
（一）按被告行為後，刑法及刑法施行法業於94年2月2日經總統
      修正公布，並於95年7月1日施行，參酌最高法院95年5月
      23日刑事庭第8次會議決議意旨，新刑法第2條第1項之規
      定，係規範行為後法律變更所生新舊法律比較適用之準據
      法，於新刑法施行後，應適用新刑法第2條第1項之規定，
      為「從舊從輕」之比較。又修正後刑法第33條第5款規定
      ：「罰金：新臺幣1千元以上，以百元計算之。」，而施
      行法第1條之1第1項規定「中華民國94年1月7日刑法修正
      施行後，刑法分則編所定罰金之貨幣單位折算為新台幣。
      」第2項規定「94年1月7日刑法修正時，刑法分則編未修
      正之條文定有罰金者，自94年1月7日刑法修正施行後，就
      其所定數額提高為30倍。但72年6月26日至94年1月7日新
      增或修正之條文，就其所定數額提高為3倍」，是被告行
      為後，刑法分則編定有罰金刑及最低罰則，均無較有利於
      被告。是本案罰金刑部分自應適用修正前之規定，合先敘
      明。
（二）復按本件被告係基於幫助之意思，參與詐欺取財犯罪構成
      要件以外之行為，為幫助犯，核其所為，係犯刑法第30條
      第1項、第339條1項之幫助犯詐欺取財罪，並依刑法第30
      條第2項規定應按正犯之刑減輕之（按修正後刑法第30條
      僅為文字修正，就其法律規範及刑罰效果並無差異，故無
      依刑法第2條第1項規定比較新舊法之問題）。
四、原審援引刑法第30條第1項、第2項、第339條第1項、修正前
    刑法第41條第1項前段，罰金罰鍰提高標準條例第1條前段、
    修正前同條例第2條等規定，審酌被告於92年間因偽造文書
    等案件，經臺灣高等法院以92年度上訴字第1348號判決處有
    期徒刑1年確定，復於94年間因違反動產擔保交易法案件，
    經臺灣宜蘭地方法院以94年宜簡字第41號判決處有期徒刑2
    月確定，上開二罪並經定應執行刑為有期徒刑1年1月確定，
    且於95年1月23日縮刑期滿執行完畢，有本院被告前案紀錄
    表在卷可按，足見被告素行不佳，並兼衡被告幫助他人犯罪
    ，所為增加政府查緝犯罪集團之困難，並其犯罪動機、目的
    、手段、被害人所受損害，暨犯後仍飾詞卸責，俱無悔意之
    態度等一切情狀，量處有期徒刑伍月；又修正後刑法第41條
    第1項規定，易科罰金以新台幣1千元、2千元、3千元折算1
    日，經比較修正前之刑法第41條第1項及修正前罰金罰鍰提
    高標準條例第2條規定（按罰金罰鍰提高標準條例第2條業於
    95年4月28日修正公布刪除，並自同年7月1日施行），以修
    正前刑法第41條第1項及修正前罰金罰鍰提高標準條例第2條
    規定較有利於被告，是併依修正前刑法第41條第1項規定定
    其如易科罰金之折算標準，即有期徒刑如易科罰金，以銀元
    佰元即新台幣玖佰元折算壹日，經核其認事用法均無不合
    ，量刑亦稱妥適。本件被告之上訴意旨仍執陳詞，否認犯罪
    ，難認為有理由，應予駁回。
據上論斷，應依刑事訴訟法第368條，判決如主文。
本案經檢察官李良忠到庭執行職務。
中　　華　　民　　國　　96　　年　　6 　　月　　20　　日
                  刑事第三庭審判長法  官  許國宏
                                  法  官  朱光仁
                                  法  官  許增男
以上正本證明與原本無異。
不得上訴。
                                  書記官  葉金發
中　　華　　民　　國　　96　　年　　6 　　月　　20　　日
附錄：本案論罪科刑法條全文
中華民國刑法第339條
（普通詐欺罪）
意圖為自己或第三人不法之所有，以詐術使人將本人或第三人之
物交付者，處5年以下有期徒刑、拘役或科或併科1千元以下罰金
。
以前項方法得財產上不法之利益或使第三人得之者，亦同。
前二項之未遂犯罰之。
